臺灣桃園地方法院民事判決　　　　　　　 99年度訴字第993號
原　　　告　徐芳瑜
訴訟代理人　孫志堅律師
複　代理人　林彥苹律師
被　　　告　劉昌振
訴訟代理人　劉佳鑫
被　　　告　莊新發
　　　　　　莊新道
　　　　　　莊新明
　　　　　　莊新德
上　一　人
訴訟代理人　徐竹梅
　　　　　　莊新發
被　　　告　蔡瑞涼
上列當事人間請求返還不當得利等事件，於民國100 年2 月18日
言詞辯論終結，本院判決如下：
    主  文
被告劉昌振應將坐落桃園縣平鎮市○○段七二三之一地號土地上
如附圖編號Ａ部分所示之地上物（面積三點九九平方公尺）拆除
，將該部分土地騰空返還予原告。
被告劉昌振應自民國九十九年四月二十一日起，至前項土地騰空
返還予原告之日止，按月給付原告新臺幣壹佰零壹元。
被告莊新發、莊新道、莊新德、莊新明應將坐落桃園縣平鎮市○
○段一０三七之一地號土地上如附圖編號Ｂ部分所示之地上物（
面積四點九八平方公尺）拆除，將該部分土地騰空返還予原告。
被告莊新發、莊新道、莊新德、莊新明應自民國九十九年四月二
十一日起，至前項土地騰空返還予原告之日止，各按月給付原告
新臺幣參拾貳元。
被告蔡瑞涼應將坐落桃園縣平鎮市○○段一０三七之二地號土地
上如附圖編號Ｃ部分所示之地上物（面積一點七六平方公尺）拆
除，將該部分土地騰空返還予原告。
被告蔡瑞涼應自民國九十九年四月二十一日起，至前項土地騰空
返還予原告之日止，按月給付原告新臺幣肆拾伍元。
原告其餘之訴駁回。
訴訟費用由被告劉昌振負擔十一分之四、被告莊新發、莊新道、
莊新德、莊新明負擔十一分之五，餘由被告蔡瑞涼負擔。
本判決第一、三、五項得假執行。但被告劉昌振、被告莊新發、
莊新道、莊新德、莊新明及被告蔡瑞良如各以新臺幣壹拾貳萬陸
仟肆佰捌拾參元、新臺幣壹拾伍萬柒仟捌佰陸拾陸元及新臺幣伍
萬伍仟柒佰玖拾貳元為原告預供擔保，得免為假執行。
本判決第二、四、六項於每月屆期時各得假執行。但被告劉昌振
、被告莊新發、被告莊新道、被告莊新德、被告莊新明及被告蔡
瑞涼如各以新臺幣壹佰零壹元、新臺幣參拾貳元、新臺幣參拾貳
元、新臺幣參拾貳元、新臺幣參拾貳元及新臺幣肆拾伍元為原告
預供擔保，各得免為假執行。
原告其餘假執行之聲請駁回。
    事實及理由
一、按訴狀送達後，原告不得將原訴變更或追加他訴，但擴張或
    減縮應受判決事項之聲明者，不在此限，民事訴訟法第255
    條第1 項第3 款定有明文。本件原告起訴時原聲明：「先位
    部分：(一)被告劉昌振應將坐落桃園縣平鎮市○○段723 之1
    地號土地上，如本院卷第31頁之地籍圖謄本所示A 部分面積
    9.4 平方公尺之建物拆除，並將土地騰空返還予原告。(二)被
    告劉昌振應自民國99年4 月21日起至前項土地騰空返還予原
    告之日為止，按月給付新臺幣（下同）2,482 元予原告。(三)
    被告莊新發、莊新道、莊新德、莊新明應將同段1037之1 地
    號土地上，如上開地籍圖謄本所示B 部分面積4.98平方公尺
    之建物拆除，並將土地騰空返還予原告。(四)被告莊新發、莊
    新道、莊新德、莊新明應各別自99年4 月21日起至前項土地
    騰空返還予原告之日為止，按月給付329 元予原告。(五)被告
    蔡瑞涼應將同段1037之2 地號土地上，如上開地籍圖謄本所
    示C 部分面積5.81平方公尺之建物拆除，並將土地騰空返還
    予原告。(六)被告蔡瑞涼應自99年4 月21日起至前項土地騰空
    返還予原告之日為止，按月給付1,534 元予原告。備位部分
    ：(一)被告劉昌振應給付原告454,960 元，向原告洽購系爭72
    3 之1 地號土地，並自99年4 月21日起至移轉所有權登記之
    前1 日為止，按月給付2,482 元予原告。(二)被告莊新發、莊
    新道、莊新德、莊新明應共同給付原告241,032 元，向原告
    洽購系爭1037之1 地號土地，並自99年4 月21日起至移轉所
    有權登記之前1 日為止，各別按月給付329 元予原告。(三)被
    告蔡瑞涼應給付原告281,204 元，向原告洽購系爭1037之2
    地號土地，並自99年4 月21日起至移轉所有權登記之前1 日
    為止，按月給付1,534 元予原告。」，嗣於100 年2 月18日
    具狀變更請求如其後述聲明所示，核此所為訴之聲明變更僅
    係單純減縮應受判決事項之聲明，於法並無不符，應予准許
    。
二、原告起訴主張：原告於99年2 月間向訴外人王桂梅購買系爭
    723 之1 、1037之1 、1037之2 地號土地，並於同年4 月21
    日辦理所有權移轉登記完畢。而上開3 筆土地均為住宅區內
    巷弄之畸零地，竟分別遭被告劉昌振、莊新發、莊新道、莊
    新德、莊新明、蔡瑞涼等人所有之地上物無權占用，爰依民
    法第767 條之規定，訴請被告拆除各該地上物，並將土地騰
    空返還予原告。另因被告等分別無權占用上開3 筆土地，致
    原告因而受有相當於租金之損害，原告自得依民法第179 條
    、土地法第79條規定，請求被告自原告取得上開3 筆土地之
    日起至將土地騰空返還為止，按月給付不當得利金予原告。
    並聲明：(一)被告劉昌振應將桃園縣平鎮市○○段723 之1 地
    號土地上，如附圖所示A 部分面積3.99平方公尺之建物拆除
    ，並將土地騰空返還予原告。(二)被告劉昌振應自99年4 月21
    日起至前項土地騰空返還予原告之日為止，按月給付1,054
    元予原告。(三)被告莊新發、莊新道、莊新德、莊新明應將同
    段1037之1 地號土地上，如附圖所示B 部分面積4.98平方公
    尺之建物拆除，並將土地騰空返還予原告。(四)被告莊新發、
    莊新道、莊新德、莊新明應各別自99年4 月21日起至前項土
    地騰空返還予原告之日為止，按月給付329 元予原告。(五)被
    告蔡瑞涼應將同段1037之2 地號土地上，如附圖所示C 部分
    面積1.76平方公尺之建物拆除，並將土地騰空返還予原告。
    (六)被告蔡瑞涼應自99年4 月21日起至前項土地騰空返還予原
    告之日為止，按月給付465 元予原告。(七)願供擔保，請准為
    假執行之宣告。
三、被告之抗辯：
  (一)被告劉昌振辯稱：其於76年間向前手王何順妹購買門牌號碼
    桃園縣平鎮市○○街89巷5 號房屋時，曾向723 之1 地號土
    地之原地主王何順妹表示願購買該地號土地，然礙於該土地
    屬道路用地無法過戶，故僅獲得王何順妹同意使用，其並已
    給付20,000元予王何順妹。又原告與王桂梅間就723 之1 地
    號等3 筆土地之買賣契約書上未記載買賣金額，且王桂梅與
    其進行調解不成立後，原告才說要去過戶來提告，故其懷疑
    是假買賣等語。
  (二)被告蔡瑞涼辯稱：其父蔡景欽於89年12月24日向法院標購門
    牌號碼桃園縣平鎮市○○街89巷10號房屋時，並未注意該房
    屋有占用鄰地問題，其於95年2 月9 日向蔡景欽購買該房屋
    並辦妥移轉登記，經其詢問之結果，房屋原所有權人購得房
    屋進行修改時，已徵得原地主王何順妹同意，並給付5,000
    元不等之金額，然礙於當時法令而無法將道路用地移轉等語
    。
  (三)被告莊新發、莊新道、莊新明、莊新德辯稱：門牌號碼桃園
    縣平鎮市○○街89巷6 號之房屋係繼承而來，據渠等所知，
    渠等之母親使用1037之1 地號土地時，有經原地主之口頭同
    等語。
  (四)被告等均聲明：原告之訴駁回。
四、原告主張桃園縣平鎮市○○段723 之1 、1037之1 、1037之
    2 地號土地為其所有等情，業據提出土地登記謄本在卷為證
    （見本院卷第11至13頁），堪信屬實。而原告主張上開土地
    分別遭被告劉昌振、莊新發、莊新道、莊新德、莊新明、蔡
    瑞涼等人所有之地上物占用乙節，亦為被告所不爭執，並經
    本院於100 年1 月20日會同兩造及地政人員至現場履勘鑑測
    無誤，製有勘驗筆錄及土地複丈成果圖在卷可憑（見本院卷
    第158 、159 、161 頁）。是本件爭點厥為被告等人是否擁
    有占有使用上開土地之正當權源。
五、被告等雖一致辯稱使用上開土地業經原土地所有權人同意，
    並舉證人即前地主王何順妹之子王興輝及證人萬月裕為證，
    然參酌證人王興輝於本院審理時具結證稱：伊不知道被告等
    人加蓋地上物時有無得到伊母親之同意，亦不知被告等人有
    無交付款項給伊母親等語，及證人萬月裕於本院審理時具結
    證稱：伊沒有聽到王何順妹有同意莊新發的母親使用土地，
    也不知道莊新發的母親有交錢給王何順妹，伊只知道劉昌振
    是跟地主買房子等語，均無法證明被告等人有合法使用上開
    土地之權利，且被告迄未提出其他積極證據以實其說，渠等
    此部分之抗辯自非可採。
六、被告劉昌振雖另辯稱原告與王桂梅間就上開土地係假買賣云
    云，並提出原告與王桂梅間之買賣契約影本為證，但此為原
    告所否認，並指稱：契約書並非未記載買賣價金，只是不想
    讓被告看到實際之交易金額才故意將金額塗掉，之前因被告
    認為原告沒有取得所有權人身分而不願調解，原告才去辦理
    過戶提告等語。經查，被告劉昌振提出之買賣契約既僅為影
    印本，自難僅憑該影印本即遽認原告與王桂梅間之土地買賣
    契約正本亦未記載買賣價金，並進而推論土地為假買賣，況
    原告所稱故意將買賣契約影本上之價金塗掉，是因不想讓被
    告知悉實際買賣價格等情，復未悖於一般經驗法則及論理法
    則，因之，被告劉昌振既未提出其他積極事證證明原告與王
    桂梅間之土地買賣係通謀虛偽意思表示，其此部分之抗辯，
    亦不足採。
七、按無權占有他人之土地，可能獲得相當於租金之利益為社會
    之通常觀念（最高法院61年台上字第1695號判例參照），本
    件被告無權占有原告所有之系爭土地，為無法律上之原因而
    受利益，原告不能使用土地以獲取利益因此受有損害，原告
    主張依不當得利之法律關係請求被告返還相當於租金之利益
    ，應屬可取。而依土地法第97條、第105 條之規定，租用基
    地建築房屋之租金，以不超過土地及其建築物申報總價額年
    息百分之10為限。所謂土地總價額，係以法定地價為準，土
    地法施行法第25條定有明文。而法定地價，依土地法第148
    條規定，係土地所有人依該法規定所申報之地價。上開計收
    租金限制之規定，非不得據為計算本件相當租金利益之標準
    。經查，原告所有之上開3 筆土地，其99年1 月份當期申報
    地價均為每平方公尺6,080 元，此有原告提出地價第二類謄
    本在卷可參，茲審酌原告所有之上開3 筆土地位於住宅區○
    ○○○○道路用地，不得建築地上物，及其土地坐落之位置
    、附近繁榮程度等情狀，認以土地之申報總價年息5%計算原
    告相當於租金之損害為適當。以此計算，被告劉昌振每月應
    支付101 元（6,080 ×3.99×5%÷12＝101 ，元以下四捨五
    入，下同），被告莊新發、莊新道、莊新德、莊新明每月應
    各支付32元（6080×4.98×5%÷12÷4 ＝32），被告蔡瑞涼
    每月應給付45元（6080×1.76×5%÷12＝45），原告在此範
    圍內請求相當於租金之不當得利，應予准許，逾此範圍之請
    求即屬無據，應予駁回。
八、從而，原告依民法第767 條及第179 條之規定，請求被告分
    別拆除如主文第一、三、五項所示之地上物，將土地返還予
    原告，及被告應給付如主文第二、四、六項所示之金額，為
    有理由，應予准許，逾越上開請求之部分，非有理由，不能
    准許。
九、按所命給付之金額或價額未逾500,000 元之判決，法院應依
    職權宣告假執行，民事訴訟法第389 條第1 項第5 款定有明
    文。本件原告雖陳明願供擔保請准宣告假執行，惟本件判決
    所命給付之金額未逾500,000 元，爰依職權就原告勝訴部分
    宣告假執行及被告得供相當擔保金額而免為假執行。至原告
    敗訴部分，其假執行之聲請已失所附麗，應予駁回。
    前段、第389 條第1 項第5 款、第392 條第2 項、，判決如
    主文。
十、本件事證已臻明確，兩造其餘之主張、陳述及所提之證據資
    料，核與判決結果無何影響，爰不一一論述，附此敘明。
十一、據上論結，本件原告之訴為一部有理由，一部無理由，依
      民事訴訟法第85條第1 項但書、第79條、第389 條第1 項
      第5款、第392 條第2 項，判決如主文。
中    華    民    國   100    年     3     月    4    日
                  民事第一庭  法  官  魏于傑
上為正本係照原本作成。
如對本判決上訴，須於判決送達後20日內向本院提出上訴狀。如
委任律師提起上訴者，應一併繳納上訴審裁判費。
中    華    民    國   100    年    3     月    7     日
                              書記官  黃瓊儀